臺灣士林地方法院刑事判決
公　訴　人　臺灣士林地方法院檢察署檢察官
被　　　告　乙○○
選任辯護人　陳棋銘律師
上列被告因詐欺案件，經檢察官提起公訴（91年度偵續字第180
號），本院判決如下：
    主  文
乙○○無罪。
    理  由
一、被告乙○○自不詳管道取得如附表所示俗稱「芭樂票」之支
    票16張後，竟基於意圖為自己不法所有之概括犯意，自民國
    （以下同）90年3 月28日起至6 月15日止，利用不知情之父
    親黃金火（另為不起訴處分），先後持如附表所示之支票向
    甲○○借款，甲○○不知如附表所示之支票係芭樂票，遂陷
    於錯誤，陸續以轉帳至乙○○之配偶陳淑雅（另為不起訴處
    分）所有合作金庫帳戶之方式借款予乙○○，以票借款總額
    共計新臺幣（下同）4,660,450 元。嗣如附表所示之支票先
    後屆期均不獲兌現，而被告乙○○亦避不見面，致甲○○追
    討無門，因認被告乙○○設犯刑法第339 條第1 項之詐欺取
    財罪嫌云云。
二、按犯罪事實應依證據認定之，無證據不得認定犯罪事實。又
    不能證明被告犯罪者，應諭知無罪之判決，刑事訴訟法第
    154 條第2 項、第301 條第1 項分別定有明文。再告訴人之
    告訴，本以使被告受刑事訴追為目的，故其陳述是否與事實
    相符，自應調查其他證據，以資審認，苟其所為攻擊之詞，
    尚有瑕疵，則在此瑕疵未予究明以前，即不能遽採為斷罪之
    基礎。另按事實之認定，應憑證據，如未能發現相當證據，
    或證據不足以證明，自不能以推測或擬制之方法，為裁判基
    礎；且被告否認犯罪事實所持之辯解，縱屬不能成立，仍非
    有積極證據足以證明其犯罪行為，不能遽為有罪之認定。又
    刑法第339 條第1 項詐欺罪之成立，以意圖為自己或第三人
    不法之所有，以詐術使人將本人或第三人之物交付為要件，
    若行為人所用方法，不能認為詐術，亦不致使人陷於錯誤，
    則不得遽以該罪相繩，亦經最高法院46年度臺上字第260 號
    判例闡述甚明。至於債務人於債之關係成立後，如有未依債
    之本旨履行民事債務之情形，在一般社會經驗上可能之原因
    甚多，縱令是出於惡意不為履行，苟無足以證明其在債之關
    係發生時，自始即具有不法所有意圖之積極證據，亦僅能令
    負民事之遲延給付責任，依刑事訴訟法第154 條之規定，尚
    不得據此債信違反之客觀事態，而推定債務人原有詐欺取財
    或詐欺得利之犯意。
三、公訴人認被告乙○○涉有上開犯行，無非係以：告訴人甲○
    ○之指訴、被告乙○○無法證明如附表所示之16張支票係其
    經商所得之客票、並有如附表所示之支票影本及臺北市票據
    交換所退票理由單、如附表所示之支票發票人之法務部票據
    信用資訊連結作業查詢明細表、合作金庫存款憑條在卷足憑
    ；復有證人汪君惠、蔡亞萍、張俊肖、黃金火、陳淑雅等人
    之證詞為其論據。
四、訊據被告乙○○雖坦承於前揭時、地，以如附表所示之支票
    16張，委由其父黃金火向告訴人甲○○調借現金，甲○○並
    將借款匯至其妻陳淑雅所有合作金庫帳戶內，至今被告尚欠
    告訴人400 多萬元等情不諱，然矢口否認有何詐欺犯行，辯
    稱：告訴人甲○○所開設之「得新中醫藥器材行」原為被告
    之經銷商客戶，雙方自85年間起即有生意交往，且自86年8
    月間起，被告與告訴人間即開始有調款借貸關係，而被告每
    次向告訴人借貸，均依照告訴人之規定，由告訴人在所借之
    款內先扣三個月利息（月息一分八）後，始將扣息後之餘款
    借予被告，至所借得之款全用諸於被告所經營翔鑫工業有限
    公司（以下簡稱翔鑫公司）營運週轉之途，被告也均於約定
    之三個月後清償借款，未曾有積欠紀錄；嗣於88年8 月間，
    由於被告經營之工廠失火，損失約5400餘萬元；此舉對被告
    公司事業經營之打擊甚為重大，然被告仍僅咬牙關，全力拼
    事業，無奈被告公司又遭客戶張俊肖倒帳；此外，王忠義所
    經營之「清溪慶格五金交通器材公司」自87年起即與被告之
    翔鑫公司即有生意往來，其間，雙方生意往來尚稱正常，然
    被告於90年間也遭王忠義倒帳，貨款收不回來，至於系爭如
    附表所示之16張支票，全部係客戶王忠義用以支付貨款所交
    付之客票，而且被告收受系爭16張支票時，均有以電話向付
    款銀行作信用查證，因銀行均答覆無異狀始予收受；況告訴
    人在收受被告所交付之上開客票之時，亦有做相同之徵信工
    作，在得悉發票人之信用無異狀後始收受並借款與被告；至
    於系爭16張支票借款，告訴人已先扣除三個月（月息1 分8
    ）之利息，在該些支票遭退票後，被告也於91年10月22日償
    還20萬元予告訴人，且告訴人也逕自從被告公司交貨予告訴
    人之貨款555,259 元中直接扣抵之，此外被告之翔鑫公司與
    告訴人亦成立和解，將翔新公司所購買座落中壢市工業區○
    ○○路7 號未過戶之之土地、廠房應有權利移轉給告訴人做
    為擔保，並每月償還告訴人20萬元，至全部清償為止等語。
五、經查
 1、告訴人甲○○所開設之「得新中醫藥器材行」原為被告之經
    銷商客戶，雙方自85年間起即有生意交往，且自86年8 月間
    起，被告與告訴人間即開始有調款借貸關係，而被告每次向
    告訴人借貸，均依照告訴人之規定，由告訴人在所借之款內
    先扣三個月利息（月息一分八）後，始將扣息後之餘款借予
    被告，被告也均於約定之三個月後清償借款，未曾有積欠紀
    錄等情，業經告訴人所不爭執，復有雙方資金往來之借貸歷
    史紀錄表在卷足憑，足徵被告自85年間起即陸續以客票向告
    訴人調現，有借有還，應甚明確。
 2、被告所經營座落桃園縣中壢市○○○路7 號之翔鑫公司，於
    88年8 月8 日20時45分發生火災，致損失約5400餘萬元等情
    ，有桃園縣消防局火災證明書、長威保險公證人有限公司於
    88年9 月10日製作之公證報告書各一紙在卷可參，足徵在88
    年間被告曾因火災致生財物上之損失。
 3、被告之翔新公司於89年間遭案外人張俊肖倒帳350 餘萬元等
    情，業經證人張俊肖於偵查中結證明確，並有張俊肖於89年
    10月16日出具之切結書、支票支票16張、商業本票4 張在卷
    可資佐證，足徵被告於89年間曾遭張俊肖倒帳350餘萬元。
 4、案外人王忠義所經營之「清溪慶格五金交通器材公司」自87
    年起即與被告之翔鑫公司廣州分公司即有生意往來等情，亦
    有王忠義之名片、清溪慶格五金交通器材公司之營業執照、
    雙方生意往來之銷貨單32紙在卷足憑，是被告所辯系爭如附
    表所示之16張支票，全部係客戶王忠義用以支付貨款所交付
    之客票等語，尚屬有據，堪以認定。
 5、本案系爭支票16張，其中15張（附表編號3 除外）之拒絕往
    來日期均在告訴人收受支票交予金融機關代收之後始發生，
    有安泰商業銀行營業部94年6 月7 日（94）安營字第094600
    36號函、合作金庫銀行玉成分行94年2 月5 日合金玉存字第
    0940000436號函、聯邦商業銀行桃園分行94年2 月3 日（94
    ）聯桃園字第0045號函、華泰商業銀行94年1 月27日（94）
    華泰總士林字第940494號函、富邦商業銀行松隆分行94年2
    月21日北富銀松隆字第9460000600號函、基隆市第一信用合
    作社94年2 月17日基一信字第151 號函、彰化商業銀行民生
    分行94年1 月24日彰民生字第0165號函、安泰商業銀行94年
    2 月17日（94）安內簡字第09470021號函、陽信商業銀行蘆
    洲分行94年1 月24日陽信蘆洲字第940004號函、玉山商業銀
    行信義分行94年1 月27日玉信義字第05011905號函、第一商
    業銀行新莊分行94年1 月25日一莊字第16號、誠泰商業銀行
    94年1月25日誠泰丹鳳字第3號函附附表所示（編號3 除外）
    支票發票人之拒絕往來資料在卷可參；另附表編號3 之支票
    ，告訴人交予金融單位代收之日期雖為90年3 月28日，而拒
    絕往來日期為90年3 月23日，有聯邦商業銀行東台北分行94
    年2 月17日（94）聯東台字第0029號函附發票人李明星之拒
    絕往來資料在卷可按，然據被告稱該支票於拒絕往來前之90
    年3 月19日已交予告訴人，復為告訴人所是認，顯見被告以
    附表所示支票16張向告訴人調借現金時，該些支票之發票人
    均未遭拒絕往來，足徵被告所辯其於收受系爭16張支票時，
    均有以電話向付款銀行作信用查證，因銀行均答覆無異狀始
    予收受等語，堪信為真實。
 6、被告於91年10月22日業已償還20萬元予告訴人，且告訴人也
    逕自從被告公司交貨予告訴人之貨款555,259 元中直接扣抵
    之，有91年10月22日上海商業儲蓄銀行匯出匯款申請單（回
    條聯）、得新公司貨款未結底扣翔鑫公司欠款明細表各1 紙
    在卷足參，另被告之翔鑫公司與告訴人亦成立和解，將翔新
    公司所購買座落中壢市工業區○○○路7 號未過戶之之土地
    、廠房應有權利移轉給告訴人做為擔保，並每月償還告訴人
    20萬元，至全部清償為止等情亦有償還協議書1 紙在卷可資
    佐證，足徵被告於該些支票退票後，已就部分清償，尚未清
    償之部分並已提供擔保，陸續分期償還中。
 7、綜上所述，被告收受附表所示之支票向告訴人調借現金時，
    該些支票之發票人均尚未拒絕往來；被告於該16張支票遭拒
    絕往來退票後，無法立即向告訴人清償，係因其亦遭客戶倒
    帳，且廠房發生火警，發生財物損失所致，事後亦已部分向
    告訴人清償，且雙方達成協議陸續分期償還中。是本案查無
    任何積極證據足資證明被告乙○○有施用任何詐術，使告訴
    人陷於錯誤，而將本人之財物交付之犯行，揆諸前揭說明，
    本件純屬民事糾葛，自不得遽以刑法第339 條第1 項詐欺取
    財罪相繩，不能證明被告犯罪，應為無罪判決之諭知。
據上論斷，應依刑事訴訟法第301 條第1 項，判決如主文。
本案經檢察官靳開聖到庭執行職務。
中　　華　　民　　國　　94　　年　　8 　　月　　25　　日
                  刑事第一庭審判長法  官  雷  雯  華
                                  法  官  江  翠  萍
                                  法  官  張  國  棟
以上正本證明與原本無異。
如不服本判決，應於判決送達後10日內，向本院提出上訴狀。
                                  書記官  何  子  傑
中　　華　　民　　國　　94　　年　　8 　　月　　25　　日
附表：
┌──┬─────┬───────┬──────┬────────┬───┐
│編號│發票人　　│付款銀行　　　│票面金額　　│支票號　　　  　│發票日│
├──┼─────┼───────┼──────┼────────┼───┤
│一　│摩斯企業吳│基隆市第一信用│二十三萬七千│ＦＣ三九二四九一│九十年│
│　　│崇仁　　　│合作社　　　　│六百五十元　│○　　　　　　  │六月十│
│　　│　　　　　│　　　　　　　│　　　　　　│　　　　　　  　│五日　│
├──┼─────┼───────┼──────┼────────┼───┤
│二　│李後聰　　│安泰商業銀行　│二十三萬六千│ＡＡ○九六一一○│九十年│
│　　│　　　　　│　　　　　　　│八百元　　　│○　　　　　  　│六月二│
│　　│　　　　　│　　　　　　　│　　　　　　│　　　　　　  　│十一日│
├──┼─────┼───────┼──────┼────────┼───┤
│三　│李明星　　│聯邦商業銀行東│二十二萬五千│ＵＡ六五○五五四│九十年│
│　　│　　　　　│臺北分行　　　│元　　　　　│三　　　　　  　│六月二│
│　　│　　　　　│　　　　　　　│　　　　　　│　　　　　　    │十五日│
├──┼─────┼───────┼──────┼────────┼───┤
│四　│田蓓蒂　　│臺灣省合作金庫│十八萬七千元│ＡＵ六三九二九八│九十年│
│　　│　　　　　│玉成支庫　　　│　　　　　　│二　　　　　　  │六月二│
│　　│　　　　　│　　　　　　　│　　　　　　│　　　　　　  　│十九日│
├──┼─────┼───────┼──────┼────────┼───┤
│五　│欣榮昌實業│聯邦商業銀行桃│三十二萬元　│ＵＣ四二九○八三│九十年│
│　　│有限公司吳│園分行　　　　│　　　　　　│三　　　　　    │六月三│
│　　│崇仁　　　│　　　　　　　│　　　　　　│　　　　　　  　│十日　│
├──┼─────┼───────┼──────┼────────┼───┤
│六　│蔡亞萍　　│華泰商業銀行士│十五萬元　　│ＡＡ三三二三五六│九十年│
│　　│　　　　　│林分行　　　　│　　　　　　│七　　　　　  　│七月九│
│　　│　　　　　│　　　　　　　│　　　　　　│　　　　　　  　│日　　│
├──┼─────┼───────┼──────┼────────┼───┤
│七　│林太郎　　│臺北銀行松隆分│二十七萬一千│ＳＵ三０七八四五│九十年│
│　　│　　　　　│行　　　　　　│元　　　　　│三　　　　　  　│七月十│
│　　│　　　　　│　　　　　　　│　　　　　　│　　　　　　  　│五日　│
├──┼─────┼───────┼──────┼────────┼───┤
│八　│賴天能　　│彰化商業銀行民│十四萬元　　│ＢＣ六九○四七○│九十年│
│　　│　　　　　│生分行　　　　│　　　　　　│九　　　　　  　│七月十│
│　　│　　　　　│　　　　　　　│　　　　　　│　　　　　　  　│九日　│
├──┼─────┼───────┼──────┼────────┼───┤
│九　│何財燈　　│安泰商業銀行內│十七萬元　　│ＢＪ○一○二二二│九十年│
│　　│　　　　　│湖分行　　　　│　　　　　　│二　　　　　　　│七月二│
│　　│　　　　　│　　　　　　　│　　　　　　│　　　　　　　　│十六日│
├──┼─────┼───────┼──────┼────────┼───┤
│十　│蔡亞萍　　│華泰商業銀行士│七十五萬元　│ＡＡ三三二三五六│九十年│
│　　│　　　　　│林分行　　　　│　　　　　　│四　　　　　　　│七月二│
│　　│　　　　　│　　　　　　　│　　　　　　│　　　　　　　　│十九日│
├──┼─────┼───────┼──────┼────────┼───┤
│十一│綜偉建企業│陽信商業銀行蘆│二十六萬元　│ＡＢ○○七九四八│九十年│
│　　│有限公司何│洲分行　　　　│　　　　　　│七　　　　　　　│八月五│
│　　│美麗　　　│　　　　　　　│　　　　　　│　　　　　　　　│日　　│
├──┼─────┼───────┼──────┼────────┼───┤
│十二│單來美　　│玉山商業銀行信│三十八萬六千│ＡＥ二一○二七四│九十年│
│　　│　　　　　│義分行　　　　│元　　　　　│三　　　　　　　│七月三│
│　　│　　　　　│　　　　　　　│　　　　　　│　　　　　　　　│十日　│
├──┼─────┼───────┼──────┼────────┼───┤
│十三│采盛企業有│第一商業銀行新│六十五萬元　│ＭＡ六五四四一五│九十年│
│　　│限公司陳世│莊分行　　　　│　　　　　　│三　　　　　　　│八月二│
│　　│彬　　　　│　　　　　　　│　　　　　　│　　　　　　　　│十日　│
├──┼─────┼───────┼──────┼────────┼───┤
│十四│爵比有限公│誠泰銀行新莊分│二十三萬元　│ＺＢ○○一四七七│九十年│
│　　│司廖本源　│行　　　　　　│　　　　　　│七　　　　　　　│八月二│
│　　│　　　　　│　　　　　　　│　　　　　　│　　　　　　　　│十四日│
├──┼─────┼───────┼──────┼────────┼───┤
│十五│爵比有限公│誠泰銀行新莊分│二十一萬元　│ＺＢ○○一四七七│九十年│
│　　│司廖本源　│行　　　　　　│　　　　　　│二　　　　　　　│八月二│
│　　│　　　　　│　　　　　　　│　　　　　　│　　　　　　　　│十四日│
├──┼─────┼───────┼──────┼────────┼───┤
│十六│爵比有限公│誠泰銀行新莊分│三十五萬七千│ＺＢ○○一四七七│九十年│
│　　│司廖本源　│行　　　　　　│元　　　　　│六　　　　　　　│八月二│
│　　│　　　　　│　　　　　　　│　　　　　　│　　　　　　　　│十八日│
└──┴─────┴───────┴──────┴────────┴───┘
